【裁判字號】    97,簡上,501
【裁判日期】    980731
【裁判案由】    清償債務
【裁判全文】
臺灣臺北地方法院民事判決             97年度簡上字第501號
上  訴  人  甲○○
訴訟代理人  許進德律師
            蘇夏曦律師
被上訴人    乙○○
上列當事人間請求清償債務事件，上訴人對於民國97年7月29日
臺灣臺北地方法院臺北簡易庭91年度北簡字第18864號第一審判
決提起上訴，本院於民國98年7月23日言詞辯論終結，判決如下
：
    主  文
原判決廢棄。
被上訴人應給付上訴人新台幣伍拾萬元，及自民國九十一年五月
三日起至清償日止按年息百分之八計算之利息。
第一、二審訴訟費用由被上訴人負擔。
    事實及理由
一、上訴人於原審起訴主張：被上訴人於民國（下同）89年間向
    訴外人即上訴人之父親蔡廷棟借款新台幣（下同）700萬元
    ，蔡廷棟乃用取自上訴人及訴外人蔡佳勳、蔡明璋等人之資
    金，向華南商業銀行城內分行購買6紙面額合計700百萬元、
    無受款人之臺灣銀行支票交付被上訴人。嗣蔡廷棟於90年7
    月10日將其對被上訴人之借款債權中，以上訴人資金交付之
    50萬元，即上開6紙臺灣銀行支票中票號BB0000000、發票日
    89年5月3日、面額50萬元支票（下稱系爭支票）之借款債權
    讓與上訴人，並委託訴外人會計師蔡宏祥於當日將債權讓與
    之事實通知被上訴人。被上訴人隨即出具一紙日期為90年5
    月2日之借據予上訴人，記載：「借款金額50萬元、期間自
    90年5月3日起至91年5月2日止、利息為年息8%。」。縱使蔡
    廷棟於交付系爭款項之初，係為投資瑞豐塭養殖場，但兩造
    亦已以上開借據確認將該投資款轉變為借款，是兩造確有借
    貸關係存在。詎上開借款之清償期屆至後，屢向被上訴人催
    討，均置之不理，為此爰依消費借貸及債權讓與之法律關係
    提起本件訴訟等語。
二、被上訴人則以：被上訴人並未向蔡廷棟借款，至於蔡廷棟所
    交付之700萬元係投資款，並非借款。又上訴人提出之系爭
    借據並非被上訴人所出具，被上訴人亦未在該借據上用印，
    且被上訴人並未收到會計師蔡宏祥所為之債權讓與通知等語
    ，資為置辯。
三、原審對於上訴人之請求為全部敗訴之判決，上訴人不服，全
    部提起上訴，並聲明：(一)原判決廢棄。(二)被上訴人應給付上
    訴人新台幣50萬元，及自民國91年5月3日起至清償日止按年
    息百分之8計算之利息。被上訴人則答辯聲明：上訴駁回。
四、兩造不爭執及爭執之事項：
（一）兩造不爭執事項：
    1.訴外人即上訴人之父親蔡廷棟於89年間曾交付700萬元予
      被上訴人。
    2.宜鮞有限公司（被上訴人即為其法定代理人）曾出具收據
      1紙，其上記載：「茲收到蔡明璋、甲○○、蔡佳勳等參
      人各投資瑞豐塭左鎮養殖場，每人伍拾萬元正，合計新台
      幣壹佰伍拾萬元正。保證收益為年利率8%。宜鮞有限公司
      負責人乙○○代收，中華民國八十九年五月三日」等字樣
      （原審卷第61頁）。
（二）爭執部分：
    1.訴外人蔡廷棟所交付被上訴人之款項中，關於本件系爭支
      票之50萬元部分，其性質究為投資款或借款？
    2.被上訴人有無在系爭借據（原審卷第33頁）上用印？是否
      已與訴外人蔡廷棟合意將投資款變更為借款？
    3.上訴人是否有受讓訴外人蔡廷棟之借款債權？被上訴人是
      否有收受債權讓與之通知？
      以下分別敘明之。
五、得心證之理由：
（一）訴外人蔡廷棟所交付被上訴人之款項中，關於本件系爭支
      票之50萬元部分，其性質究為投資款或借款？
      經查：上訴人主張訴外人蔡廷棟曾將以台灣銀行總行營
      業部為付款人，發票日89年5月3日、支票號碼BB0000000
      、面額50萬元之支票一紙（下稱系爭支票），交付被上訴
      人，被上訴人已兌現提領之事實，業據其提出支票正面影
      本為證（見原審卷第25頁），並為被上訴人所是認，自堪
      信為真實。至上訴人主張訴外人蔡廷棟係因借款予被上訴
      人而交付上開支票，則為被上訴人所否認，並抗辯以該金
      額係投資款等語。經查：被上訴人於89年5月3日已就本件
      系爭支票以及其他二紙金額各50萬元之支票，一併出具之
      收據記載「茲收到蔡明璋、甲○○、蔡佳勳等參人各投資
      瑞豐塭養殖場每人各伍拾萬元正，合計新台幣壹佰伍拾萬
      元正。保證收益為利年率8%」，交訴外人蔡廷棟收執，有
      該收據影本在卷可稽（見原審卷第26頁），該收據上已載
      明係投資瑞豐塭養殖場之款項，訴外人蔡廷棟收執後，復
      無異議，被上訴人主張蔡廷棟於89年5月3日所交付之系爭
      支票，確實係投資款，而以不同投資人名義（蔡明璋、甲
      ○○、蔡佳勳）註記，惟被上訴人既已自認有為訴外人蔡
      廷棟投資瑞豐塭養殖場之事實，惟嗣後其已與訴外人蔡廷
      棟合意將投資款變更為借款，且蔡廷棟已將該筆借款債權
      讓與上訴人，被上訴人復將該筆出資記載為借款之借據上
      蓋章確認，上訴人稱被上訴人嗣已確認同意將該筆投資款
      轉為借款，即屬可採，茲再敘明如下。
（二）被上訴人有無在系爭借據（原審卷第33頁）上用印？是否
      已與訴外人蔡廷棟合意將投資款變更為借款？
    1.經查：原審審理中，因本院他案（北院91年訴字第5167號
      ）亦同時就投資人蔡佳勳所持有、與本案上訴人持有相同
      時間所簽訂、格式及印文均一致之借據，業經送憲兵學校
      鑑定，其鑑定結果係認定其中89年5月2日借據上所蓋被上
      訴人之印文，與台北市政府建設局登記案卷檔號378299號
      宜鮞股份有限公司案卷委任書、設立登記申請書、公司章
      程及變更組織通知上被上訴人之印文相互吻合，有憲兵學
      校92年11月26日堅研字第0920005723號函附鑑定書影本在
      卷可稽（下稱鑑定報告見原審卷第68頁）。故本件系爭90
      .5.2 日之借據上「乙○○」之印文，確實已獲得與被上
      訴人所使用之公司登記資料上印文相符合之結論。雖原審
      另行囑託內政部警政署刑事警察局，就上訴人所提之借據
      上「乙○○」印文與台北市政府台北市政府建設局登記案
      卷內宜鮞股份有限公司法定代理人「乙○○」之印文鑑定
      ，雖鑑定結果認為系爭借據上乙○○之印文印泥沾附不均
      勻，無法鑑定（原審卷(二)第5頁），然查此乃鑑定單位對
      於邊框不完整之印文，所為意見之保留，並未排除該二者
      印鑑之真正或者相符程度。況且查本件被上訴人與訴外人
      蔡廷棟之親屬蔡明璋、蔡佳勳、蔡佳吟等人間，亦有相同
      之訴訟（北院91年訴字第5167號、高等法院93年上字第
      293 號、91年訴字第6208號、高等法院93年度上字第273
      號，原審卷第195-184頁，第227-230頁），而其等所提出
      經被上訴人用印之借據之用字、形式、內容、印文等，均
      出一轍，此可由原審卷第210至213頁所附之數紙借據影本
      得知，其時間則自90年5月2日起至同年6、7月間，被上訴
      人一概否認此等借據之真正，然何以連續數月對於相同狀
      況之債權債務關係，均有同一「借據」之訂立、且均遭人
      盜用盜印印文之事，而被上訴人均不知且未聞問？顯與經
      驗法則有違。且本院將系爭借據正本之上訴人印文，以各
      個方向角度不同之切面，與被上訴人當庭所蓋印文重疊比
      對結果，二者均相契合，上訴人主張借據上被上訴人之印
      文係被上訴人之印章所蓋，尚非全然無據。故原審僅以刑
      事警察局之鑑定報告「無法鑑定」之結論，認定系爭借據
      非真正，稍嫌速斷。被上訴人空言並無出具借據、亦無在
      借據上用印云云，即無所據。本件上訴人主張系爭借據上
      被上訴人之印文，係被上訴人之印章所為，應堪採信。
    2.再查：訴外人蔡廷棟已於90年5月2日與被上訴人合意將系
      爭投資款變更為借款債權，並將該筆借款債權讓與上訴人
      ，且委託訴外人會計師蔡宏祥於當日將債權讓與之事實通
      知被上訴人，被上訴人隨即出具一紙日期為90年5月2日之
      借據予上訴人，記載：「借款金額50萬元、期間自90年5
      月3日起至91年5月2日止、利息為年息8%。」（見原審卷
      第33頁）。亦即縱使訴外人蔡廷棟於交付系爭款項之初，
      係為投資瑞豐塭養殖場，但兩造亦已以上開借據確認將該
      投資款轉變為借款，是兩造確有借貸關係存在。被上訴人
      雖抗辯該借據並非被上訴人所出具，亦未在該借據上用印
      ，且被上訴人並未收到會計師蔡宏祥所為之債權讓與通知
      云云，惟查：訴外人蔡宏祥會計師曾於90 年7月10日依蔡
      廷棟所提支票影本上被上訴人所寫之資料計算利息，並製
      作函文，其首段記載「承極東貿易公司蔡廷棟先生之託，
      希望去年您向他商借的款項新台幣700萬元整，先給付利
      息。至於您所開出作為還款的支票他暫不提示兌現，由您
      另開立借據換回」，其下於利息明細欄中詳列上訴人及甲
      ○○等四人六筆款項之本金、利息期間、利率、及89年至
      90年一年間之利息，另於借據明細欄中記載上訴人及甲○
      ○等四人六筆款項之本金、借款期間及利率。並依其上借
      據明細所載內容製作借款人為被上訴人，貸與人各為蔡明
      璋、甲○○、蔡佳勳之借據，以電子檔發電子郵件傳給被
      上訴人及蔡廷棟等情，已據訴外人蔡宏祥於台灣高等法院
      另件被上訴人與訴外人蔡佳吟間於91年度上易字第1124號
      返還借款事件（下稱高院第1124號事件）中證述明確，此
      可由其準備程序筆錄中得知：「證人蔡廷棟：我寫的這份
      資料兩造都知道，雙方有七百萬元的債務，只是乙○○認
      為是投資款，蔡廷棟認為是借款，我是受蔡廷棟的委託所
      以我替他寫的是借據。」而被上訴人業已自認「我沒有看
      到傳真，是蔡宏祥打電話給我，當時我很忙沒有看到傳真
      。告訴我蔡廷棟他不想投資的事情。」（見原審卷第216
      頁），而高院第1124號判決亦認定此事實，並於判決理由
      欄第四段(三)論述之（原審卷第123頁），並有上開函文及
      借據影本在卷可稽（見原審卷第213頁）。是以本件投資
      款已合意變更為借款債權之事實，確實為被上訴人所明知
      ，其抗辯未收到轉讓債權之通知云云，即與事實不符。
（三）上訴人是否有受讓訴外人蔡廷棟之借款債權？被上訴人是
      否有收受債權讓與之通知？
      經查：系爭借據及訴外人蔡宏祥會計師所擬函文上，雖無
      債權讓與或將投資款轉為借款之意思表示，惟本件系爭蔡
      廷棟以系爭支票所交付之款項，本係投資款，嗣後以合意
      變更為借款，已如前述，而蔡廷棟將該筆款項相關資料記
      載於借款債權人為上訴人之借據上，交付被上訴人蓋章確
      認，應已足以表徵其有將該筆借款債權讓與上訴人之意，
      而被上訴人既於收據上用印確認，對於蔡廷棟讓與債權予
      上訴人之意思，亦難委為不知。且按債權之讓與，非經讓
      與人或受讓人通知債務人，對於債務人不生效力。但法律
      另有規定者，不在此限。受讓人將讓與人所立之讓與字據
      提示於債務人者，與通知有同一之效力，民法第297條定
      有明文。上訴人既已提示被上訴人於收受支票時所立收據
      及系爭借據，依上開條文規定，應已生債權轉讓通知之效
      力。則上訴人本於債權讓與及消費借貸之法律關係請求清
      償，自屬有據。
六、綜上所述，訴外人蔡廷棟以發票日89年5月3日，支票號碼BB
    0000000，面額50萬元支票交付被上訴人，原係投資款，惟
    訴外人蔡廷棟與被上訴人嗣後已合意將該投資款轉為借款，
    且蔡廷棟已將該筆債權讓與上訴人，被上訴人出具之借據並
    載明清償期為91年5月3日，利率以年息百分之8計算，從而
    ，上訴人本於債權讓與及消費借款之法律關係，請求被上訴
    人給付50萬元及自91年5月3日起至清償日止按年息百分之8
    計算之利息，為有理由，應予准許。原審為上訴人敗訴之判
    決，尚有未洽。上訴意旨指摘原判決不當，求予廢棄改判，
    為有理由。爰由本院予以廢棄改判，如主文第二項所示。
七、本件事證已臻明確，兩造其餘之攻擊防禦方法及所提之證據
    ，經審酌後認均無礙判決之結果，爰不予一一論述。
八、據上論結，本件上訴為有理由，依民事訴訟法第436條之1第
    3項、第450條、第78條，判決如主文。
中    華    民    國    98    年    7    月    31    日
                 民事第四庭    審判長法  官  周祖民
                                     法  官  賴武志
                                     法  官  張瑜鳳
以上正本係照原本作成
不得上訴。
中    華    民    國    98    年    7    月    31    日
                                     書記官  羅元秀


司法院資訊處製作；財團法人民間司法改革基金會備份。
